臺灣臺北地方法院民事判決　　　　　　 95年度訴字第10698號
原　　　告　乙○○
訴訟代理人　朱立鈴律師
被　　　告　甲○○
訴訟代理人　盧國勳律師
複　代理人　陳怡文律師
上列當事人間請求返還不當得利事件，本院於中華民國96年4月2
5日言詞辯論終結，判決如下：
    主      文
被告應給付原告新台幣肆佰萬元，及自民國九十五年十月二十日
起至清償日止，按年息百分之五計算之利息。
訴訟費用由被告負擔。
本判決於原告以新台幣壹佰參拾參萬肆仟元為被告供擔保後，得
假執行。但被告如以新台幣肆佰萬元為原告預供擔保，得免為假
執行。
    事實及理由
一、原告主張：被告經朋友介紹與在上市公司任職董事之原告相
    識，被告在明知原告為有婦之夫身分下，自民國87年間主動
    與原告聯繫並開始交往，於90年初以投資為名向原告借貸，
    原告並於90年2月9日匯款新台幣（下同）1,000,000元予被
    告，嗣被告主動表示希望與原告生子，兩人並於92年8月間
    產下非婚生子即陳子鉅，原告已於92年9月10日認領陳子鉅
    ，且同意支付5,000,000元扶養費。然被告居心叵測，以曝
    光兩人之交往事實，要求原告以虛偽之返還借款法律關係簽
    立和解書（實為給付陳子鉅之扶養費），原告並依約交付5,
    000,000萬元。詎被告變本加厲，屢屢欲以此事告知原告配
    偶即綦桂華威脅原告，並將公諸於世，原告不得已立下贈與
    10,000,000元予被告之和解書，並已交付其中4,000,000元
    。但被告猶未知足，再向原告索求鉅額款項，並要求原告固
    定時間與被告母子相聚，原告無法完全順從被告，兩人因此
    於93年8月31日發生口角，被告旋即託人以電話告知綦桂華
    上開外遇生子等情事，並不斷騷擾原告家人，同時要求原告
    支付陳子鉅之扶養費，再向原告索求26,000,000元，經原告
    拒絕後，被告即於93年10月21日早上7時許，會同許多彪形
    大漢及親友、記者共達20餘名至原告住家外，被告令一干人
    等手舉貼著原告與被告母子之合照及「始亂終棄」、「騙婚
    」之牌子，並以廣播器材大聲叫囂，對不特定多數人散布毀
    損原告名譽之事項，復於前揭誹謗過程中，被告主動提示偽
    造之結婚證書供記者拍攝，藉以散佈原告騙婚之不實言論。
    被告於原告住家外囂鬧約半個多小時，經綦桂華報警處理、
    驅趕被告等人散離現場後，被告又率領前揭20餘名原班人馬
    ，於同日上午10時許，至原告任職之宏森光電股份有限公司
    （下稱宏森公司）外，再度以前揭方式廣播叫囂，並不顧警
    衛之阻止，衝入宏森公司之大廳，再以上開方式舉牌、叫罵
    ，向隨時進出之不特定人散布不實言論，嚴重毀損原告之名
    譽。被告另於93年10月21日又直接向各大媒體投書指控不利
    於原告之不實言論，並促使各大新聞媒體於同年月22日刊登
    原告與被告之婚外情及許多不實報導，誣稱原告與被告係於
    三名友人面前簽署結婚證書，向媒體陳述遭原告誘騙而與之
    結婚、原告始亂終棄、原告婚外生子不認帳等不實言論，嚴
    重傷害原告名譽，致使原告身敗名裂。而被告於93年底依和
    解書第2、3條之約定起訴請求原告給付剩餘6,000,000元款
    項，經原告於訴訟中主張被告以上開偽造文書、誹謗犯行侵
    害原告，於訴訟中以訴狀之送達對被告撤銷贈與，經本院台
    北簡易庭93年度北簡字第28476號、本院94年度簡上字第615
    號判決駁回被告之訴確定。被告更向國稅局密報原告贈與被
    告4,000,000元鉅款，使國稅局向原告核科658,000元贈與稅
    ，為避免再遭國稅局科罰贈與稅及罰緩，爰依民法第419條
    第2項之規定，請求被告返還4,000,000元等語。並聲明：（
    1）被告應給付原告4,000,000元，及自起訴狀繕本送達被告
    翌日起至清償日止，按年息5%計算之利息。（2）願供擔保
    ，請准宣告假執行。
二、被告則以：原告於90年間於有配偶之情況下，為取信於被告
    其有結婚之誠意，而背於道德簽署一結婚證書予被告，原告
    並承認並非為愚弄被告而簽署結婚證書，使被告於92年8月
    為原告產下一子陳子鉅，嗣原告於93年9月間對被告母子未
    加聞問，經被告發函告知原告，原告全然無顧先前簽署之結
    婚承諾，竟起訴請求被告返還款項，被告不得已至原告住家
    及任職公司舉牌抗議，凡此種種，以「騙婚」、「遺棄」、
    「始亂終棄」而言之，應不為過，原告之行為實係足使被告
    確信其所陳述關於「始亂終棄」、「遺棄」、「騙婚」等內
    容為真實之相當理由，被告並無「真實惡意」，依照司法院
    大法官會議釋字第509號解釋意旨，自屬言論自由之範疇，
    並非侵害行為。況原告係上市之宏森公司董事長，其言行本
    為公司員工及社會大眾之楷模，前揭言論亦屬與公益有關。
    甚者，原告於93年11月間，反於真實對陳子鉅提起確認親子
    關係不存在之訴，且在起訴狀中暗喻被告為水性楊花、人盡
    可夫之女，又自被告起訴請求給付扶養費後，原告亦未再探
    望陳子鉅，更足認定被告之前開陳述為真實陳述。又重婚之
    後婚姻結婚證書縱具兩個以上證人要件，婚姻仍不成立，故
    該結婚證人之簽章亦不具任何意義，而本件前開結婚證書中
    證婚人、主婚人欄縱屬偽造，亦無發生損害之可能，徵此應
    非屬侵害行為云云，資為抗辯。並聲明：（1）原告之訴及
    假執行之聲請均駁回。（2）如受不利判決，願供擔保請宣
    告免假執行。
三、兩造不爭執之事實：
（一）被告曾因向蘋果日報投書並接受記者採訪時指稱原告騙婚
      及遺棄其母子，且於93年10月21日率眾手持張貼原告與陳
      子鉅合照照片及「始亂終棄」、「騙婚棄子」等告示牌，
      前往原告住處、宏森公司舉牌抗議，並出示偽造主婚人、
      證婚人、介紹人之印鑑及姓名印文使之成為填載完全之結
      婚證書，供在場媒體記者採訪拍攝等情，經台灣高等法院
      95年度上訴字第3789號刑事判決，以觸犯刑法第216條行
      使偽造私文書罪、第310條第1項誹謗罪，兩罪間具方法結
      果之牽連關係，判處有期徒刑4月。
（二）兩造於93年1月19日簽訂和解書，約定原告贈與被告10,00
      0,000元，原告已給付被告4,000,000元。
四、得心證之理由：
    原告主張撤銷上開贈與請求被告返還4,000,000元，被告則
    以上開情詞資為抗辯。則本件爭執點即在於：原告是否得撤
    銷贈與行為？原告給付被告4,000,000元是否屬於履行道德
    上義務？茲分述如下：
（一）按受贈人對於贈與人、其配偶、直系血親、三親等內旁系
      血親或二親等內姻親，有故意侵害之行為，依刑法有處罰
      之明文者，贈與人得撤銷其贈與，民法第416條第1項第1
      款定有明文。次按刑事訴訟判決所認定之事實，固非當然
      有拘束民事訴訟判決之效力，但民事法院調查刑事訴訟原
      有之證據，而斟酌其結果以判斷事實之真偽，並於判決內
      記明其得心證之理由，即非法所不許，最高法院67年台上
      字第2674號判例可資參照。
（二）經查，本件被告曾向蘋果日報投書並接受記者採訪時指稱
      原告騙婚及遺棄其母子，且於93年10月21日率眾手持張貼
      原告與陳子鉅合照照片及「始亂終棄」、「騙婚棄子」等
      告示牌，前往原告住處、宏森公司舉牌抗議，並出示偽造
      主婚人、證婚人、介紹人之印鑑及姓名印文使之成為填載
      完全之結婚證書，供在場媒體記者採訪拍攝等情，有該填
      載完全及不完全之結婚證書、蘋果日報影本在卷可稽，並
      經本院調取本院94年度簡上字第615號給付票款、台灣高
      等法院94年度上易字第474號返還借款、台灣高等法院95
      年度上訴字第3789號偽造文書等歷審民、刑事卷宗核認屬
      實，且經台灣高等法院95年度上訴字第3789號刑事判決，
      以觸犯刑法第216條行使偽造私文書罪、第310條第1項誹
      謗罪，兩罪間具方法結果之牽連關係，判處有期徒刑4月
      ，亦有該判決書在卷足憑。依刑法第311條規定：「意圖
      散布於眾，而指摘或傳述足以毀損他人名譽之事者，為誹
      謗罪，處1年以下有期徒刑、拘役或500元以下罰金；散布
      文字、圖畫犯前項之罪者，處2年以下有期徒刑、拘役或1
      ,000 元以下罰金；對於所誹謗之事，能證明其為真實者
      ，不罰，但涉於私德而與公共利益無關者，不在此限」。
      本件原告發生婚外情生子時，雖擔任上市之宏森公司董事
      長，具有一定社經地位，但究與一般公眾人物有別，其婚
      姻或男女交往關係，除非與投資大眾之權益、公司之經營
      管理有相當關連者，否則仍屬個人私生活之領域範疇。因
      此本件婚外情乃屬私德而與公共利益無關之事，且原告既
      已結婚，且為宏森公司之董事長，其在社會上自有相當之
      身分地位，故其外遇生子，在社會大眾之眼光，自屬不名
      譽之事。被告竟以上開舉牌方式，率眾公然指摘原告遺棄
      非婚生子不養，並對被告始亂終棄，所為顯已構成刑法上
      之誹謗罪責。至被告辯稱原告之行為「足使被告確信其所
      陳述關於始亂終棄、遺棄、騙婚等內容為真實」，被告並
      無「真實惡意」，為言論自由權利之正當行使云云。然查
      ，被告明知原告為有配偶之人，仍自87年間起與原告交往
      （參台灣高等法院95年度上訴字第3789號刑事判決第1、7
      、8頁），衡諸被告當時係具備社會通常知識之成年人，
      應了解婚外情並非男女關係正常之發展，自難再與有配偶
      之人結婚，亦難以要求如一般夫妻間互為照顧扶養之程度
      ，豈會於前開誹謗行為發生時即93年10月21日，而認為原
      告係「騙婚」、「遺棄」之理。又有關本件報導之蘋果日
      報記者潘珮如曾於本院93年度北簡字第28476號給付票款
      事件中亦證稱：當天主管告訴其有投訴案件傳真進來，其
      去採訪被告的時候，她對於狀況都非常瞭解，還拿出證據
      給我看，告訴我案件就是她所投訴，報導中的結婚證書照
      片是她提供給我們拍照的，我與她約在派出所門口採訪時
      ，有看到她拿出本件投訴的傳真原稿，上面就有騙婚、遺
      棄等字眼，在採訪過程中她也都是用這些用語及資訊等語
      ，足見被告確主動傳真含有指摘原告「重婚」、「遺棄」
      等內容之新聞稿予蘋果日報，並於接受該報記者採訪時仍
      為同樣指摘內容之陳述，則被告誹謗原告等事實，足堪認
      定。是被告抗辯其出於真實善意原則，並非侵害原告云云
      ，並無理由。從而，原告主張依首揭規定，其於93年底本
      院93年度北簡字第28476號給付票款事件訴訟中以訴狀之
      送達撤銷兩造間贈與契約等語，自屬有據。
（三）按贈與撤銷後，贈與人得依關於不當得利之規定，請求返
      還贈與物，民法第419條第2項定有明文。又給付係履行道
      德上之義務不得請求返還，同法第180條第1項固亦有明文
      。本件被告辯稱：原告給付伊4,000,000元係履行其道德
      上義務云云，然此為原告所否認，而所謂履行道德上義務
      之給付，係指給付目的，在乎履行道德義務者，所謂道德
      義務，例如對於無法定扶養義務之親屬，因扶養而為之給
      付，生父對於未經認領之非婚生子女生活費之給付，然本
      件被告已代理陳子鉅對原告提起給付生活費用之訴，經本
      院94年度家訴字第125號判決陳子鉅勝訴確定，是兩造間
      於93年1月19日簽訂和解書贈與被告10,000,000之目的，
      應非用於給付陳子鉅之撫養費；然婚外情之行為，依據刑
      法第239條不僅為違法行為，且妨害原告家庭和諧、違背
      我國善良風俗，兩造間既為不倫關係，則難謂道德義務可
      言。是被告此部分主張，尚無足取。
五、從而，原告請求被告給付4,000,000元，及自起訴狀繕本送
    達被告翌日即95年10月20日起至清償日止，按年息5%計算之
    利息，為有理由，應予准許。
六、本件事證已臻明確，兩造其餘之主張、陳述或攻擊、防禦方
    法經審酌後認均與判決結果不生影響，無庸逐一論述，併此
    敘明。
七、另本件兩造均陳明願供擔保後，請准宣告假執行或免為假執
    行，核均無不合，爰分別酌定相當之擔保金額，予以准許。
八、據上論結，本件原告之訴為無理由，依民事訴訟法第78條，
    判決如主文。
中　　華　　民　　國　　96　　年　　5   　月　　11　　日
  　　　　　　　　民事第六庭  法　官  蕭清清
以上正本係照原本作成。
如對本判決上訴，須於判決送達後20日內向本院提出上訴狀，並
依上訴利益繳納上訴費。
中　　華　　民　　國　　96　　年　　5 　　月　　11　　日
                              書記官　林秀娥
